ACORDAO-COMPLETO-2297244

ACÓRDÃO 587/2019 ATA 2/2019 - SEGUNDA CÂMARA

VISTOS, relatados e discutidos estes autos de Recurso de Reconsideração interposto por Marcos Paulo do Nascimento, ex-prefeito do município de Matriz de Camaragibe-AL, contra o Acórdão 2003/2017-TCU-Segunda Câmara que julgou irregulares suas contas, condenando-o ao pagamento do débito apurado nos autos, além da aplicação da multa prevista no art. 57 da Lei 8.443/92, no valor de R$ 20.000,00 (vinte mil reais) , em razão da impugnação total das despesas realizadas com recursos do Convênio 523/2005, cujo objetivo era a construção de módulos sanitários domiciliares, no valor total de R$ 211.800,21 (duzentos e onze mil, oitocentos reais e vinte e um centavos) , sendo R$ 200.000,00 (duzentos mil reais) a cargo do concedente;
ACORDAM os Ministros do Tribunal de Contas da União, reunidos em sessão da 2ª Câmara, diante das razões expostas pelo relator, com fundamento nos arts. 32 e 33 da Lei 8.443/1992, em:
9.1. conhecer do Recurso de Reconsideração interposto pelo Sr. Marcos Paulo do Nascimento para, no mérito, negar-lhe provimento;
9.2. dar ciência desta decisão ao recorrente;
9.3. arquivar o presente processo.

Recurso de reconsideração foi interposto por Marcos Paulo do Nascimento, ex-prefeito do município de Matriz de Camaragibe/AL, contra o Acórdão 2.003/2017-TCU-2ª Câmara que julgou irregulares suas contas, condenando-o ao pagamento do débito apurado nos autos, além da aplicação da multa prevista no art. 57 da Lei 8.443/92, no valor de R$ 20.000,00 (vinte mil reais), em razão da impugnação total das despesas realizadas com recursos do Convênio 523/2005, cujo objetivo era a construção de módulos sanitários domiciliares, no valor total de R$ 211.800,21, sendo R$ 200.000,00 a cargo do concedente.

Segunda Câmara

Município de Matriz de Camaragibe-AL.

3. Interessados/Responsáveis/Recorrentes:
3.1. Interessado: Fundação Nacional de Saúde (26.989.350/0001-16).
3.2. Responsáveis: Apoio Construções Ltda. (70.001.284/0001-16); Marcos Paulo do Nascimento (XXX.763.384-XX)
3.3. Recorrente: Marcos Paulo do Nascimento (XXX.763.384-XX).

13.1. Ministros presentes: Ana Arraes (Presidente), Augusto Nardes, Aroldo Cedraz (Relator) e Raimundo Carreiro.
13.2. Ministros-Substitutos presentes: Marcos Bemquerer Costa e André Luís de Carvalho.

ACORDAO-COMPLETO-2366708

Acórdão 5326/2020 - Segunda Câmara

ACORDAO-COMPLETO-2421451

Acórdão 14/2021 - Segunda Câmara

AROLDO CEDRAZ

Ministro José Múcio Monteiro.

O presente Recurso de Reconsideração interposto por Marcos Paulo do Nascimento, ex-prefeito do município de Matriz de Camaragibe-AL, contra o Acórdão 2003/2017-TCU-Segunda Câmara que julgou irregulares suas contas, condenando-o ao pagamento do débito apurado nos autos, além da aplicação da multa prevista no art. 57 da Lei 8.443/92, no valor de R$ 20.000,00, em razão da impugnação total das despesas realizadas com recursos do Convênio 523/2005, cujo objetivo era a construção de módulos sanitários domiciliares, no valor total de R$ 211.800,21, sendo R$ 200.000,00 a cargo do concedente.
2.	Transcrevo, a seguir, a instrução da auditora da Serur (peça 67, p. 1-8) , que contou com a anuência do corpo diretivo da unidade técnica (peças 68 e 69) , bem como do Ministério Público junto ao Tribunal (peça 70) :
"INTRODUÇÃO
1.	Trata-se de recurso de reconsideração interposto por Marcos Paulo do Nascimento, ex-prefeito do município de Matriz de Camaragibe/AL, contra o Acórdão 2003/2017-TCU-Segunda Câmara (peça 42) , de relatoria do Ministro José Múcio Monteiro, com o seguinte teor:
ACORDAM os Ministros do Tribunal de Contas da União, reunidos em Sessão da 2ª Câmara, com fundamento nos arts. 1º, inciso I, 16, inciso III, alínea "c", e § 2º, 19, 23, inciso III, 28, inciso II, e 57 da Lei 8.443/92, c/c os arts. 209, inciso III, 210, 214, inciso III, alínea "a", e 267 do Regimento Interno, em:
9.1. julgar irregulares as contas de Marcos Paulo do Nascimento e da empresa Apoio Construções Ltda., condenando-os, conforme indicado, ao pagamento das quantias a seguir especificadas, com a fixação do prazo de quinze dias, a contar das notificações, para comprovarem, perante o Tribunal, o recolhimento da dívida aos cofres da Fundação Nacional de Saúde, atualizada monetariamente e acrescida dos juros de mora, calculados a partir da data discriminada até a data do recolhimento, na forma prevista na legislação em vigor:
9.1.1. Marcos Paulo do Nascimento:
DATA   Valor (R$) 
10/11/2006   1.815,95
9.1.2. Marcos Paulo do Nascimento em solidariedade com Apoio Construções Ltda.:
DATA   Valor (R$) 
19/6/2006   20.157,00
6/7/2006   52.750,80
14/11/2006   85.276,25
9.2. aplicar aos responsáveis Marcos Paulo do Nascimento e Apoio Construções Ltda. multas individuais de R$ 20.000,00 (vinte mil reais) , fixando-lhes o prazo de 15 (quinze) dias da notificação para que comprovem perante o TCU o recolhimento do respectivo valor aos cofres do Tesouro Nacional, o qual deverá ser atualizado monetariamente a partir da data deste acórdão, se pago após o vencimento;
9.3. autorizar, desde logo, a cobrança judicial das dívidas caso não atendidas as notificações;
9.4. remeter cópia deste acórdão, acompanhado do relatório e voto, à Procuradoria da República no Estado de Alagoas, para as medidas que entender cabíveis.
HISTÓRICO
2.	Trata-se de tomada de contas especial (TCE) instaurada pela Fundação Nacional de Saúde (Funasa) em desfavor do Sr. Marcos Paulo do Nascimento, ex-prefeito do município de Matriz de Camaragibe/AL (gestões 2005-2008 e 2013-2016) , em face da impugnação total das despesas relativas ao Convênio 523/2005 (Siafi 553831, peça 1, p. 55) . O objetivo da avença era a construção de 82 módulos sanitários domiciliares, no valor total de R$ 211.800,21, sendo R$ 200.000,00 que seriam repassados pela concedente e R$ 11.800,21 aportados a título de contrapartida municipal. Contudo, do total previsto no ajuste, foram liberados apenas R$160.000,00, em duas parcelas. Os recursos foram creditados na conta bancária do convênio em 25/5/2006 e em 14/11/2006 (peça 1, p. 245 e 253) . 
3.	O convênio vigeria originalmente entre 9/12/2005 e 8/12/2006. Contudo, considerando atrasos na liberação das parcelas, a avença foi prorrogada, de ofício, até 7/11/2008 (peça 1, p. 139 e 155) . Diante da omissão na prestação de contas e considerando a imposição legal de se manter ativos os convênios em processo de tomada de contas especial (art. 38, §3°, IN/STN 01/1997) , o ajuste foi sucessivamente prorrogado, de ofício, findando sua vigência em 22/12/2011 (peça 1, p. 185, 193, 213, 281, 313, 377) . 
4.	Mediante quatro visitas técnicas realizadas pela Funasa, entre 2007 e 2008, constatou-se que a obra estava paralisada, com sinais de abandono (peça 1, p. 143, 145-147, 151 e 171-178) . A prestação de contas parcial foi apresentada pela prefeita sucessora em 10/12/2009 (peça 1, p. 225-253) , contudo, não foi aprovada, conforme parecer da Funasa à peça 1, p. 289-297. Posteriormente, foram realizadas diversas notificações ao ex-prefeito e à prefeita sucessora, porém não foram apresentados novos elementos. Por meio do Parecer Financeiro 35/2014, de 14/4/2014, concluiu-se pela não aprovação da prestação de contas final, por não ter sido executado o objeto do convênio (peça 2, p. 179-181) . Diante disso, foi instaurada a presente TCE. 
5.	No âmbito desta Corte de Contas, foram citados o Sr. Marcos Paulo do Nascimento, pela não comprovação da boa e regular aplicação dos recursos federais transferidos ao Município de Matriz de Camaragibe/AL e pelo pagamento por serviços não realizados (peça 17) e a empresa contratada - Apoio Construções Ltda., pelos serviços remunerados, porém não executados (peça 10) . Ambos apresentaram alegações de defesa (peças 30; 17 e 19, respectivamente) , contudo os argumentos apresentados não lograram afastar as irregularidades apontadas neste processo. Posto isso, a presente TCE foi apreciada pelo Acórdão 2003/2017-TCU-Segunda Câmara (peça 42) , na forma transcrita no item Introdução.
6.		Irresignado, o Sr. Marcos Paulo do Nascimento impetrou o presente recurso de reconsideração (peça 53) , o qual se passa a analisar.
ADMISSIBILIDADE
7.		Reitera-se o exame preliminar de admissibilidade (peça 60) , ratificado pelo Exmo. Sr. Ministro-Relator Aroldo Cedraz (peça 64) , que concluiu pelo conhecimento do recurso, suspendendo-se os efeitos dos itens 9.1, 9.1.1, 9.1.2, 9.2 e 9.3 do Acórdão 2003/2017-TCU-Segunda Câmara em relação ao recorrente e a empresa Apoio Construções Ltda., que fora com ele condenada em solidariedade, eis que preenchidos os requisitos processuais aplicáveis à espécie. 
MÉRITO
8.	Delimitação 
8.1.	Constituem objetos do recurso as seguintes questões: 
a)	se restou comprovada nos autos a execução da obra, na proporção dos recursos repassados, sua funcionalidade e o nexo causal com os recursos do convênio, considerando a prestação de contas parcial, fotos e declarações, bem como a posterior correção de pequenos defeitos da obra em 2013 (peça 53, p. 2-5, 7) 
b)	se a decisão recorrida negou ilegalmente a produção de prova da existência e funcionalidade dos módulos sanitários, configurando violação ao direito de ampla defesa e acarretando, dessa forma, a nulidade do processo (peça 53, p. 6, 8) .
9.		Da análise da regular execução do objeto do convênio
9.1.	O recorrente alega que a decisão do Tribunal levou em consideração evidências equivocadas, pois baseou-se em visita técnica da Funasa realizada em 2008, ainda na vigência do convênio, que concluiu que as unidades sanitárias estavam inacabadas, sem serventia e com aspecto de abandono. Contudo, o próprio TCU ressalvou que os relatórios de visita elaborados em 2007 atestaram que as obras estavam sendo conduzidas corretamente, de acordo com o plano de trabalho, com as especificações técnicas, com a qualidade e localização exigidas. 
9.2.	Aduz que, apesar da existência de problemas pontuais, os recursos federais repassados foram regularmente aplicados no objeto do convênio, resultando na construção de 64 módulos sanitários, concluídos em 2009, conforme atesta a prestação de contas parcial. Ademais, em 2013 foram corrigidos pequenos defeitos existentes em parte dos módulos sanitários. Em afronta aos acontecimentos relatados, a decisão desta Corte fundou-se em visita técnica ocorrida em 2008, ou seja, há mais de oito anos, que não retrata a realidade da obra. 
9.3.	Assevera que as provas juntadas por meio do presente recurso são capazes de atestar a devida execução da obra, bem como sua funcionalidade e nexo causal com os recursos federais repassados. O estado de conservação das obras, as medições realizadas, os pagamentos e a contemporaneidade permitem concluir que os módulos foram executados com os recursos do convênio.
9.4.	Entende que as antigas fotografias de visita técnica serviram de base para a condenação, de forma semelhante, as fotografias apresentadas nesta peça recursal devem ser aceitas como comprovação da situação afirmada pelo recorrente. As provas apresentadas são negadas sem motivo justo, contrariando os princípios da verdade material, da oficialidade e do formalismo moderado. 
9.5.	Conclui que os módulos sanitários construídos atendem aos objetivos do convênio e à sua finalidade social, sendo, assim, indevido concluir que não houve qualquer prestação de serviços e, por conseguinte, imputar débito e multa ao ex-gestor. Conclui que, diante do benefício em prol da sociedade, não é plausível o julgamento pela irregularidade de suas contas.
Análise
9.6.	Os argumentos trazidos pelo recorrente não merecem prosperar. No tocante às quatro visitas técnicas realizadas pela Funasa entre 2007 e 2008, verifica-se que todos os relatórios foram categóricos ao atestar que as obras encontravam-se paralisadas. Ademais, não houve alteração dessa conjuntura no intervalo de quase um ano e meio entre a primeira e a última visita in loco, quando, por fim, ressaltou-se o aspecto de abandono das edificações (vistorias ocorridas em 12/4/2007, 23/5/2007, 24/8/2007 e 24/9/2008 - peça 1, p. 143, 145, 151 e 171) . 
9.7.	Em paralelo, a prestação de contas, entregue em 2009, não foi aprovada pela Funasa e, portanto, ao contrário do que afirma o recorrente, não restou comprovada a execução dos aludidos 64 módulos sanitários (peça 1, p. 289-297) . Soma-se a isso o fato de que a documentação apresentada buscava demonstrar que os serviços foram executados e plenamente concluídos ainda no exercício de 2006, situação essa incompatível com as evidências colhidas presencialmente pela Funasa entre 2007 e 2008. Diante disso, resta clara a inidoneidade dos documentos probantes apresentados, bem como mostra-se comprometido o indispensável nexo causal na aplicação dos recursos do convênio.
9.8.	A potencial execução posterior das obras tampouco elide as irregularidades discutidas na presente TCE, visto que a jurisprudência desta corte de Contas é firme ao considerar que a mera existência física do objeto pactuado, por si só, não constitui elemento apto a comprovar a regular aplicação dos recursos federais repassados, quando não restar caracterizado o devido nexo de causalidade, de forma a se comprovar que o objeto conveniado foi executado com os recursos repassados para esse fim (Acórdão 9580/2015-TCU-Segunda Câmara, 6.968/2014-TCU-1ª Câmara, 852/2014-TCU-2ª Câmara, 802/2014-TCU-Plenário, 2.864/2013-TCU-Plenário) . 
9.9.	Soma-se a isso, como agravante, informação registrada pela Funasa acerca da liberação, em época simultânea aos fatos questionados, de recursos relativos a outro ajuste, o Convênio 2.925/2006, que também teve como objeto a construção de módulos sanitários (peça 1, p. 159) . Tal situação reforça ainda mais a necessidade de o ex-gestor comprovar, de forma inconteste, o nexo causal entre as obras pactuadas e os recursos liberados pelo convênio em análise. 
9.10.	A afirmativa de que pequenos defeitos nas unidades sanitárias foram ajustados em 2013 também não acarreta benefícios à tese defendida pelo ex-gestor. O longo decurso temporal entre a suposta construção das unidades e posteriores correções termina por reforçar a desconexão entre uma eventual utilização dos recursos públicos na execução do objeto conveniado. 
9.11.	Adicionalmente, por meio do presente recurso, o ex-prefeito junta aos autos os seguintes documentos, visando a comprovar a execução, a funcionalidade e o nexo causal das despesas efetuadas:
a)	folha de controle da prefeitura - credor Apoio Construções Ltda. (peça 53, p. 10) ;
b)	nota de empenho - R$ 52.750,80 (peça 53, p. 11) (documento já presente nos autos à peça 1, p. 237) ;
c)	nota fiscal 932 (peça 53, p. 12) (documento já presente nos autos à peça 1, p. 239) ;
d)	folha de classificação econômica (peça 53, p. 13, 17) ;
e)	nota de empenho - R$ 20.157,00 (peça 53, p. 14) ;
f)	recibo dado por Apoio Construções Ltda. (peça 53, p. 15, 18) (documentos já presentes nos autos à peça 1, p. 233, 241) ;
g)	nota fiscal 922 (peça 53, p. 16) (documento já presente nos autos à peça 1, p. 235) ;
h)	nota de empenho - R$ 85.276,25 e declaração de serviços prestados (peça 53, p. 19-21) ;
i)	nota fiscal 990 (peça 53, p. 22-23) (documento já presente nos autos à peça 1, p. 243) ;
j)	recibo dado por Apoio Construções Ltda. (peça 53, p. 24) 
k)	extratos de conta corrente (peça 53, p. 25-29) (documentos já presentes nos autos à peça 1, p. 245-253) ;
l)	declarações de cinco potenciais beneficiários, comprovantes de residência, documentos pessoais e fotografias (peça 53, p. 30-48) . 
9.12.	Tais documentos também não socorrem o ex-gestor. Notas fiscais e extratos bancários, bem como parte dos recibos e notas de empenho apresentados não são documentos inéditos nos autos e já foram apreciados tanto pela Funasa como por este Tribunal, não tendo sido aptos a comprovar a correta execução da avença (itens b, c, f, g, h, i, k) . De forma semelhante, os documentos apresentados pela primeira vez, como folha de classificação econômica, recibo e nota de empenho (itens a, d, e, j) , igualmente não são capazes de elidir as falhas apontadas neste processo, visto que não acrescentam novas informações, pois são da mesma natureza daqueles já constantes dos autos e referem-se a despesas cujas notas fiscais já foram analisadas.  
9.13.	Na mesma linha, conforme já discorrido no voto condutor do acórdão condenatório (peça 43, itens 8 e 9) , declarações e fotografias também não são elementos suficientes para comprovar o que se alega, ainda mais ante as irregularidades e agravantes presentes nesta TCE. A jurisprudência do TCU é firme ao atribuir baixo valor probante a esses elementos, que não se constituem provas suficientes se não vierem acompanhadas de outros elementos comprobatórios que efetivamente sejam capazes de demonstrar que o objeto do convênio foi devidamente executado com os recursos públicos federais aportados (Acórdão 9953/2016-TCU-Segunda Câmara, 2.986/2016-TCU-1ª Câmara, 2.436/2015-TCU-Plenário, 6.808/2013-TCU-2ª Câmara, 2.312/2013-TCU-Plenário) . Vale ainda salientar que o recorrente junta aos autos declarações de tão somente cinco potenciais beneficiários, quando alega que foram construídas 64 unidades sanitárias. 
9.14.	Por todo o exposto, em face do que consta nos autos e neste exame, constata-se que não procedem os argumentos trazidos pelo recorrente, permanecendo sua responsabilidade acerca da não comprovação da boa e regular aplicação dos recursos federais repassados por força do Convênio 523/2005. 
10.	Da análise da potencial ilegalidade decorrente de negativa de produção de prova
10.1.	O recorrente argumenta que o TCU feriu seu direito à ampla defesa ao negar, de forma ilegal, a produção de prova da existência e funcionalidade dos módulos sanitários, por meio da realização de diligência para atestar, in loco, o que é alegado na presente defesa. Diante disso, estaria configurada a nulidade do processo. 
Análise
10.2.	Não assiste razão ao ex-gestor. Por força do que dispõe o art. 70, parágrafo único, da Constituição Federal, bem assim o art. 93 do Decreto-lei 200/1967 c/c o art. 66 do Decreto 93.872/1986, compete ao gestor comprovar a boa e regular aplicação dos recursos públicos, isto é, cabe ao gestor o ônus da prova. 
10.3.	A jurisprudência desta Corte de Contas também é pacífica no sentido de que não cabe ao TCU produzir provas, organizar informações, realizar perícias ou adotar qualquer medida tendente a revelar o nexo de causalidade entre recursos transferidos e despesas efetuadas, pois compete ao gestor o ônus de comprovar a boa e regular aplicação dos recursos públicos federais (Acórdão 3623/2015-TCU-Primeira Câmara, 7.240/2012-TCU-2ª Câmara, 1.438/2010-TCU-1ª Câmara, 1.362/2008-TCU-1ª Câmara) .
10.4.	Cabe mencionar a existência de precedentes do Supremo Tribunal Federal (STF) que, de uma forma ou de outra, respaldou o entendimento deste Tribunal acerca da desnecessidade de realização de perícia requerida pelo jurisdicionado. Senão observe-se:
MS 21590 / AM - Amazonas 
Mandado de segurança
Public. 16-4-1993
Ementa 	
Mandado de segurança. Decisão do Tribunal de Contas da União, que condenou ex-prefeito municipal ao pagamento de multa. Alegada ilegalidade, que consistiria em não haver sido determinada a realização de perícia para mensuração das obras realizadas. Ademais, teria o impetrante sido punido com base em lei ainda não vigente ao tempo dos fatos apurados. Irrogações improcedentes, tendo em vista, primeiramente, que o impetrante foi punido não apenas por aplicação irregular de verba pública, mas também, e principalmente, por ausência de prestação de contas, o que tornou prescindível a perícia técnica reclamada; e, em segundo lugar, porque, contrariamente ao alegado, foi ele punido com base no DL n. 199/67, vigente a época dos fatos. Segurança denegada. 
MS 29137/ DF - DISTRITO FEDERAL
MANDADO DE SEGURANÇA
Julgamento: 18/12/2012
EMENTA: MANDADO DE SEGURANÇA. TOMADA DE CONTAS ESPECIAL. TRIBUNAL DE CONTAS DA UNIÃO. PLANO NACIONAL DE QUALIFICAÇÃO DO TRABALHADOR - PLANFOR. IRREGULARIDADES NA APLICAÇÃO DE RECURSOS DO FUNDO DE AMPARO AO TRABALHADOR - FAT. ILEGALIDADE DA CELEBRAÇÃO DE TERMO ADITIVO. RESPONSABILIDADE ADMINISTRATIVA. APLICAÇÃO DE MULTA A EX-GESTOR PÚBLICO. PRODUÇÃO DE PROVAS TESTEMUNHAIS, PERICIAIS E REQUISIÇÃO DE DOCUMENTOS. INDEFERIMENTO. EXAME RESTRITO ÀS PROVAS DOCUMENTAIS. NÃO OCORRÊNCIA DE CONTRARIEDADE ÀS GARANTIAS DO DEVIDO PROCESSO LEGAL, DO CONTRADITÓRIO E DA AMPLA DEFESA. SEGURANÇA DENEGADA (grifos acrescidos) .
MS 27859 AgR/ DF - DISTRITO FEDERAL
AG. REG. EM MANDADO DE SEGURANÇA
29/04/2014
E M E N T A: MANDADO DE SEGURANÇA - TRIBUNAL DE CONTAS DA UNIÃO - TOMADA DE CONTAS ESPECIAL - ALEGADA OFENSA À GARANTIA DA AMPLA DEFESA - INOCORRÊNCIA - IMPETRAÇÃO QUE NÃO DEMONSTRA A REQUISIÇÃO "OPPORTUNO TEMPORE" DA PROVA PERICIAL - SITUAÇÃO DECONTROVÉRSIA OBJETIVA - ILIQUIDEZ DOS FATOS - CONSEQUENTE INVIABILIDADE DO EXAME DO PLEITO NA VIA SUMARÍSSIMA DO PROCESSO MANDAMENTAL - INTERPOSIÇÃO DE RECURSO DE AGRAVO - AUSÊNCIA DE IMPUGNAÇÃO DE TODOS OS FUNDAMENTOS EM QUE SE ASSENTOU O ATO DECISÓRIO RECORRIDO - RECURSO DE AGRAVO IMPROVIDO. (grifos acrescidos) 
10.5.	Tal posicionamento do Supremo Tribunal Federal decorre do entendimento de que cabe ao ordenador de despesas demonstrar a boa e regular aplicação dos recursos federais recebidos, conforme decisão proferida em sede de Mandado de Segurança (MS 20.335/DF, Relator Ministro Moreira Alves) , cuja ementa da deliberação vem transcrita a seguir.
"MANDADO DE SEGURANÇA CONTRA O TRIBUNAL DE CONTAS DA UNIÃO. CONTAS JULGADAS IRREGULARES. APLICACÃO DA MULTA PREVISTA NO ARTIGO 53 DO DECRETO-LEI 199/67. A MULTA PREVISTA NO ARTIGO 53 DO DECRETO-LEI 199/67 NÃO TEM NATUREZA DE SANÇÃO DISCIPLINAR. IMPROCEDÊNCIA DAS ALEGAÇÕES RELATIVAS A CERCEAMENTO DE DEFESA. EM DIREITO FINANCEIRO, CABE AO ORDENADOR DE DESPESAS PROVAR QUE NÃO É RESPONSÁVEL PELAS INFRAÇÕES, QUE LHE SÃO IMPUTADAS, DAS LEIS E REGULAMENTOS NA APLICAÇÃO DO DINHEIRO PÚBLICO. COINCIDÊNCIA, AO CONTRÁRIO DO QUE FOI ALEGADO, ENTRE A ACUSAÇÃO E A CONDENAÇÃO, NO TOCANTE À IRREGULARIDADE DA LICITAÇÃO. MANDADO DE SEGURANÇA INDEFERIDO" (grifos acrescidos) .
10.6.	Assim, conclui-se que o recorrente busca inverter o ônus da prova. Ademais, conforme discutido no voto condutor do acórdão recorrido (peça 43) , tendo em vista que as irregularidades foram apuradas mediante quatro vistorias presenciais conduzidas pelo órgão repassador, restou devidamente caracterizada a inexecução das obras pactuadas. Diante disso, concluiu-se que:
De pouca utilidade, portanto, seria um eventual ateste de que os serviços foram finalizados, por meio de vistoria, como requer o ex-prefeito, se não estiver respaldado em documentação idônea e suficiente para que se conclua que os recursos federais transferidos foram corretamente aplicados no objeto do convênio. (peça 43, item 9) 
10.7.	Posto disso, verifica-se que não procedem os argumentos apresentados pelo recorrente, permanecendo inafastada sua responsabilidade nos presentes autos. 
CONCLUSÃO
11.		Das análises anteriores, conclui-se que restou devidamente configurada a responsabilidade do ex-prefeito, ante a inexecução do objeto do Convênio 523/2005, bem como em face da ausência de adequada comprovação da regular aplicação dos recursos públicos transferidos ao município de Matriz de Camaragibe/AL.
12.		Assim, os argumentos apresentados pelo recorrente não têm o condão de modificar a deliberação recorrida, impondo-se o desprovimento do pedido, mantendo-se inalterado o posicionamento do Tribunal.
PROPOSTA DE ENCAMINHAMENTO
13.		Diante do exposto, com fundamento nos artigos 32, inciso I; e 33, da Lei 8.443/1992, submetem-se os autos à consideração superior, com posterior encaminhamento ao Ministério Público junto ao Tribunal de Contas da União e ao Gabinete do Relator, propondo:
a)	conhecer do recurso e, no mérito, negar-lhe provimento;
b)	comunicar a deliberação que vier a ser proferida por esta Corte à recorrente, à Fundação Nacional de Saúde, à Procuradoria da República no Estado de Alagoas e aos demais interessados."
É o Relatório.

8.1. Bruno Mendes (44.498/OAB-DF) e outros, representando Marcos Paulo do Nascimento.  
8.2. Valeria Soares Ferro da Silva (5.579/OAB-AL), representando Apoio Construções Ltda.

Procurador Sergio Ricardo Costa Caribé.

RECURSO DE RECONSIDERAÇÃO EM TOMADA DE CONTAS ESPECIAL. CONHECIMENTO. RAZÕES RECURSAIS REJEITADAS. ARGUMENTOS INCAPAZES DE AFASTAR AS IRREGULARIDADES ATRIBUÍDAS AO RECORRENTE. PROVIMENTO NEGADO. MANTIDOS OS TERMOS DO ACÓRDÃO RECORRIDO. CIÊNCIA.

TOMADA DE CONTAS ESPECIAL (TCE)

Secretaria de Recursos (Serur); Secretaria de Controle Externo no Estado de Alagoas (Secex-AL).

Conforme consignado no Relatório precedente, este Recurso de Reconsideração foi interposto por Marcos Paulo do Nascimento, ex-prefeito do município de Matriz de Camaragibe/AL, contra o Acórdão 2003/2017-TCU-Segunda Câmara que julgou irregulares suas contas, condenando-o ao pagamento do débito apurado nos autos, além da aplicação da multa prevista no art. 57 da Lei 8.443/92, no valor de R$ 20.000,00, em razão da impugnação total das despesas realizadas com recursos do Convênio 523/2005, cujo objetivo era a construção de módulos sanitários domiciliares, no valor total de R$ 211.800,21, sendo R$ 200.000,00 a cargo do concedente.
2.	De início, cabe conhecer do recurso por estarem preenchidos os requisitos de admissibilidade previstos nos artigos 32, I, e 33 da Lei Orgânica do Tribunal de Contas da União.
3.	Ao apresentar suas razões recursais, o Sr. Marcos Paulo do Nascimento alegou, em síntese, que: a) equívoco do Tribunal ao basear-se em visita técnica da Funasa realizada em 2008, há mais de oito anos, que não retrata a realidade da obra, quando o próprio TCU ressalvou que os relatórios de visita elaborados em 2007 atestaram que as obras estavam sendo conduzidas corretamente, de acordo com o plano de trabalho, com as especificações técnicas, com a qualidade e localização exigidas; b) apesar de problemas pontuais, os recursos federais repassados foram regularmente aplicados na construção de 64 módulos sanitários, concluídos em 2009; c) em 2013 foram corrigidos pequenos defeitos existentes em parte dos módulos sanitários; d) as provas juntadas ao presente recurso atestam a devida execução da obra, bem como sua funcionalidade e nexo causal com os recursos federais repassados; e) se fotografias de visita técnica serviram para condenar, as fotografias apresentadas no recurso devem ser aceitas como prova válida; f) negar reconhecimento às suas provas contraria os princípios da verdade material, da oficialidade e do formalismo moderado; g) os módulos sanitários construídos atendem aos objetivos do convênio e à sua finalidade social, sendo indevido concluir que não houve qualquer prestação de serviços e, por conseguinte, imputar débito e multa ao ex-gestor; e h) nulidade do processo, uma vez que seu direito à ampla defesa foi ferido diante da ilegal negativa do TCU em produzir prova da existência e funcionalidade dos módulos sanitários, por meio da realização de nova diligência, in loco. 
4.	Sem prejuízo dos destaques que farei adiante, no mérito, acompanho e incorporo às minhas razões de decidir as manifestações da Serur, com a qual anuiu o Ministério Público junto ao Tribunal, após análise de todos os argumentos do recorrente.
5.	A respeito das alegações quanto ao bom andamento das obras, deve-se ressaltar que, entre 2007 e 2008, a Funasa realizou nada menos que quatro vistas técnicas e em todas atestou que as obras encontravam-se paralisadas. Na última, destacou o aspecto de abandono da obra, conforme registrado no seguinte trecho da instrução da Serur:
"No tocante às quatro visitas técnicas realizadas pela Funasa entre 2007 e 2008, verifica-se que todos os relatórios foram categóricos ao atestar que as obras se encontravam paralisadas. Ademais, não houve alteração dessa conjuntura no intervalo de quase um ano e meio entre a primeira e a última visita in loco, quando, por fim, ressaltou-se o aspecto de abandono das edificações (vistorias ocorridas em 12/4/2007, 23/5/2007, 24/8/2007 e 24/9/2008 - peça 1, p. 143, 145, 151 e 171) ."
6.	As afirmações quanto à conclusão das obras em 2009 e sobre correções realizadas em 2013 não condizem com os documentos apresentados, além de não permitir o nexo de causalidade do que eventualmente tenha sido realizado posteriormente e os recursos repassados pela Funasa. Transcrevo, a seguir, trechos da instrução da Serur que revelam essas conclusões:
"9.7. 	Em paralelo, a prestação de contas, entregue em 2009, não foi aprovada pela Funasa e, portanto, ao contrário do que afirma o recorrente, não restou comprovada a execução dos aludidos 64 módulos sanitários (peça 1, p. 289-297) . Soma-se a isso o fato de que a documentação apresentada buscava demonstrar que os serviços foram executados e plenamente concluídos ainda no exercício de 2006, situação essa incompatível com as evidências colhidas presencialmente pela Funasa entre 2007 e 2008. Diante disso, resta clara a inidoneidade dos documentos probantes apresentados, bem como mostra-se comprometido o indispensável nexo causal na aplicação dos recursos do convênio.
9.8.	A potencial execução posterior das obras tampouco elide as irregularidades discutidas na presente TCE, visto que a jurisprudência desta corte de Contas é firme ao considerar que a mera existência física do objeto pactuado, por si só, não constitui elemento apto a comprovar a regular aplicação dos recursos federais repassados, quando não restar caracterizado o devido nexo de causalidade, de forma a se comprovar que o objeto conveniado foi executado com os recursos repassados para esse fim (Acórdão 9580/2015-TCU-Segunda Câmara, 6.968/2014-TCU-1ª Câmara, 852/2014-TCU-2ª Câmara, 802/2014-TCU-Plenário, 2.864/2013-TCU-Plenário) . 
 (...) 
9.10.	A afirmativa de que pequenos defeitos nas unidades sanitárias foram ajustados em 2013 também não acarreta benefícios à tese defendida pelo ex-gestor. O longo decurso temporal entre a suposta construção das unidades e posteriores correções termina por reforçar a desconexão entre uma eventual utilização dos recursos públicos na execução do objeto conveniado." (os grifos não constam do original) 
7.	Quanto à documentação trazida aos autos nesta fase recursal, nada acrescentaram ao exame realizado pelo relator a quo, uma vez que já faziam parte do processo, conforme consignado pela Serur, senão vejamos:
"9.12.	Tais documentos também não socorrem o ex-gestor. Notas fiscais e extratos bancários, bem como parte dos recibos e notas de empenho apresentados não são documentos inéditos nos autos e já foram apreciados tanto pela Funasa como por este Tribunal, não tendo sido aptos a comprovar a correta execução da avença (itens b, c, f, g, h, i, k) . De forma semelhante, os documentos apresentados pela primeira vez, como folha de classificação econômica, recibo e nota de empenho (itens a, d, e, j) , igualmente não são capazes de elidir as falhas apontadas neste processo, visto que não acrescentam novas informações, pois são da mesma natureza daqueles já constantes dos autos e referem-se a despesas cujas notas fiscais já foram analisadas."
8.	Quanto às fotografias, incabível comparar as tiradas pelo fiscal, com fé pública, àquelas apresentadas pelo recorrente, que sequer guardam harmonia com as demais evidências e constatações dos autos. Adequadas, portanto, as considerações da unidade técnica que transcrevo a seguir:
"Na mesma linha, conforme já discorrido no voto condutor do acórdão condenatório (peça 43, itens 8 e 9) , declarações e fotografias também não são elementos suficientes para comprovar o que se alega, ainda mais ante as irregularidades e agravantes presentes nesta TCE. A jurisprudência do TCU é firme ao atribuir baixo valor probante a esses elementos, que não se constituem provas suficientes se não vierem acompanhadas de outros elementos comprobatórios que efetivamente sejam capazes de demonstrar que o objeto do convênio foi devidamente executado com os recursos públicos federais aportados (Acórdão 9953/2016-TCU-Segunda Câmara, 2.986/2016-TCU-1ª Câmara, 2.436/2015-TCU-Plenário, 6.808/2013-TCU-2ª Câmara, 2.312/2013-TCU-Plenário) . Vale ainda salientar que o recorrente junta aos autos declarações de tão somente cinco potenciais beneficiários, quando alega que foram construídas 64 unidades sanitárias."
9.	A respeito da alegada nulidade do processo, basta lembrar que o ônus da prova, neste caso, é do recorrente, não sendo cabível sua inversão, como bem destacou a Serur, cujo trecho reproduzo a seguir:
"10.2.	Não assiste razão ao ex-gestor. Por força do que dispõe o art. 70, parágrafo único, da Constituição Federal, bem assim o art. 93 do Decreto-lei 200/1967 c/c o art. 66 do Decreto 93.872/1986, compete ao gestor comprovar a boa e regular aplicação dos recursos públicos, isto é, cabe ao gestor o ônus da prova. 
10.3.	A jurisprudência desta Corte de Contas também é pacífica no sentido de que não cabe ao TCU produzir provas, organizar informações, realizar perícias ou adotar qualquer medida tendente a revelar o nexo de causalidade entre recursos transferidos e despesas efetuadas, pois compete ao gestor o ônus de comprovar a boa e regular aplicação dos recursos públicos federais (Acórdão 3623/2015-TCU-Primeira Câmara, 7.240/2012-TCU-2ª Câmara, 1.438/2010-TCU-1ª Câmara, 1.362/2008-TCU-1ª Câmara) ."
10.	Com esses destaques, que reputo suficientes, resta caracterizada, após quatro vistorias in loco, a inexecução do objeto do Convênio 523/2005, de modo que, consequentemente, não há que se falar em atendimento ao fim social pretendido pelo repassador dos recursos. Eventual existência posterior dos módulos sanitários não é suficiente para firmar nexo de causalidade com os recursos repassados pela Funasa. 
11.	Por último, registro que o exame de toda a documentação probatória dos autos, inclusive as juntadas nesta fase recursal, demonstra que a verdade material está suficientemente atestada, não havendo qualquer nulidade nos autos e nem razões para a produção de novas provas.
	Isso posto, uma vez que o Sr. Marcos Paulo do Nascimento não comprovou a boa e a regular aplicação dos recursos federais repassados por meio do Convênio 523/2005, firmado com a Funasa, não vejo motivo para alteração do julgado recorrido, razão pela qual Voto pela adoção da deliberação que submeto ao escrutínio deste Colegiado.
TCU, Sala das Sessões Ministro Luciano Brandão Alves de Souza, em 11 de julho de 2018.
AROLDO CEDRAZ 
Relator